臺灣高雄地方法院刑事判決
                                     109年度交訴字第57號
公  訴  人  臺灣高雄地方檢察署檢察官          
被      告  陳宗勇



選任辯護人  梁凱富律師（法扶律師）                    
上列被告因公共危險等案件，經檢察官提起公訴（109年度偵字
第17488號、109年度調偵字第444號），本院判決如下：
    主  文
陳宗勇犯過失傷害罪，處有期徒刑玖月。又犯駕駛動力交通工具
發生交通事故致人傷害而逃逸罪，處有期徒刑玖月。應執行有期
徒刑壹年肆月。
    事  實
一、陳宗勇於民國108年6月29日9時30分許，駕駛車牌號碼000-0
    0號營業遊覽大客車(下稱本案大客車)，沿高雄市三民區中
    華二路快車道由南往北方向行駛，行至中華二路與同盟路口
    ，欲右轉進入同盟二路之際，本應注意汽車行駛至交岔路口
    ，其轉彎應遵守道路交通號誌之指示行駛，且轉彎車應禮讓
    直行車先行，而依當時天候晴，日間自然光線，柏油路面乾
    燥、無缺陷且無障礙物、視距良好，並無不能注意之情事，
    竟疏未注意當時號誌顯示直行箭頭綠燈，僅能直行，尚不得
    右轉彎，及禮讓直行車先行，仍貿然違規右轉，適涂毓傑騎
    乘車牌號碼000-0000號普通重型機車，沿中華二路機車道同
    向自右後直行而至該路口，為閃避陳宗勇駕駛之本案大客車
    ，因而打滑致人車倒地，並受有蜘蛛膜下腔出血、硬腦膜下
    出血、頭部創傷併顱內出血、軀幹及肢體多處挫傷合併擦傷
    等傷害(下合稱本案傷勢)。陳宗勇於肇事後，將本案大客車
    停於同盟二路上加油站旁而下車察看，適警員劉彥政、郭瑞
    榮駕駛警車途經車禍現場，乃趨車前往處理。陳宗勇見劉彥
    政、郭瑞榮開車前來處理，竟基於駕駛動力交通工具發生交
    通事故，致人傷害而逃逸之犯意，為掩飾其為肇事之人，乃
    趨前向警員2人謊稱自己只是看到機車騎士羊癲瘋發作倒地
    ，而隱瞞發生交通事故且自己即為肇事者。其後，轄區警員
    張辰翔到場處理，詢問在場包括陳宗勇在內之人事故經過，
    陳宗勇亦僅表明其剛好經過看到下來幫忙，但未表示其為肇
    事者而繼續掩飾實情，復未留下姓名、電話或其他足以辨別
    姓名、年籍之聯絡方式。嗣救護車到場將涂毓傑送醫，陳宗
    勇亦駕駛本案大客車離去現場，經警員張辰翔事後調閱監視
    錄影畫面，發現陳宗勇為肇事之人，始查悉上情。
二、案經涂毓傑訴由高雄市政府警察局三民第一分局報告臺灣高
    雄地方檢察署(下稱高雄地檢署)檢察官偵查起訴。
    理  由
一、證據能力之說明：
    被告以外之人於審判外之陳述，雖不符刑事訴訟法第159條
    之1至之4等4條之規定，而經當事人於審判程序同意作為證
    據，法院審酌該言詞陳述或書面陳述作成時之情況，認為適
    當者，亦得為證據；當事人、代理人或辯護人於法院調查證
    據時，知有刑事訴訟法第159條第1項不得為證據之情形，而
    未於言詞辯論終結前聲明異議者，視為有前項之同意，同法
    第159條之5定有明文。立法意旨在於傳聞證據未經當事人之
    反對詰問予以核實，原則上先予排除；惟若當事人已放棄反
    對詰問權，於審判程序中表明同意該等傳聞證據可作為證據
    ；或於言詞辯論終結前未聲明異議，基於尊重當事人對傳聞
    證據之處分權，及證據資料愈豐富，愈有助於真實發見之理
    念，且強化言詞辯論主義，使訴訟程序得以順暢進行，上開
    傳聞證據亦均具有證據能力。查本案判決所引用具傳聞性質
    之各項證據資料，因檢察官、被告陳宗勇及其辯護人均同意
    有證據能力(本院卷第44、199、335頁)，本院審酌各該傳聞
    證據作成時之情況，認均與本件待證事實具有關聯性，且查
    無證據足以證明言詞陳述之傳聞證據部分，陳述人有受外在
    干擾、不法取供或違反其自由意志而陳述之情形；書面陳述
    之傳聞證據部分，亦無遭變造或偽造之情事，作為證據使用
    亦屬適當，自均有證據能力。
二、認定事實所憑證據及理由：
    訊據被告固坦承過失傷害之犯行，惟矢口否認有何肇事逃逸
    犯行，辯稱:車禍發生當下，我沒有看到告訴人涂毓傑，也
    沒有撞到他，我不知道我是肇事者。當時我有下車關心，下
    車後，警車就來了，我有去攔警車，請員警去叫救護車，而
    且我還在現場待到救護車來，傷者送去醫院才離開。有路人
    跟我說告訴人疑似羊癲瘋、癲癇發作，所以我以為本件車禍
    跟我沒有關係，是後續警察通知我做筆錄、看路口監視器，
    說這件事情跟我有因果關係，我才認同警察說我是肇事者的
    看法。雖然事故現場我沒有留下年籍資料或聯絡方式給告訴
    人，但我有留姓名電話給最先到場的警方，我並無肇事逃逸
    等語(偵一卷第11、13頁，偵三卷第53頁，審交訴卷第39頁)
    。辯護人則以：事發時被告有留在現場，只是沒有承認是他
    造成的，因為兩車沒有碰撞，被告跟車上的人都以為告訴人
    自摔，被告當下真的不知道車禍的發生跟自己有關，而被告
    下車查看後，告訴人又有癲癇狀況，故被告才會以為告訴人
    是癲癇發作，非故意向員警佯稱此事。又事故當時剛好有巡
    邏車經過，員警已即時到場，被告自然來不及打電話報案，
    且現場亦有專業救護人員介入處理，被告也只能在旁邊看，
    實在不能苛求被告再施以積極的救護行為，且被告也一直待
    到告訴人被帶上救護車才離開，並無棄告訴人不顧，難認主
    觀上有肇事逃逸的犯意。又被告在現場待了快20分鐘，且係
    主動攔下警車，應已有留下個人資料給警方，員警證稱被告
    沒有留下任何資料乙事與經驗法則不符。縱然被告沒有留下
    姓名、聯絡方式，亦僅是使告訴人難以求償或增加檢警辦案
    的困難，但肇事逃逸罪的處罰範圍係著重於被害人及時之救
    護，不包含上開範圍。另被告雖然第一時間沒有向警方說自
    己是肇事者，但基於不自證己罪的精神，及法律上並無課予
    肇事者自首或協助偵查之義務，此部分亦不應強求於被告，
    故被告本件不構成肇事逃逸罪等語(本院卷第34、362-364頁
    )，為被告辯護。
(一)關於過失傷害部分：
　1.被告於108年6月29日9時30分許，駕駛本案大客車，沿高雄
    市三民區中華二路快車道由南往北方向行駛，行至中華二路
    與同盟路口，欲右轉進入同盟二路之際，疏未注意當時號誌
    顯示直行箭頭綠燈，僅能直行，尚不得右轉彎，且轉彎車應
    禮讓直行車先行，即貿然違規右轉，適告訴人騎乘上揭普通
    重型機車，沿中華二路機車道同向自右後直行而至該路口，
    為閃避被告駕駛之本案大客車，因而打滑致人車倒地，受有
    本案傷勢等情，業據被告於本院審理時坦承在卷(本院卷第1
    99、299、335頁)，核與證人即告訴人涂毓傑於警詢、偵查
    中之指述（偵一卷第15-17、77頁）、證人即遊覽車導遊金
    卡禾於審理時之證述（本院卷第202-203頁）、證人即警員
    鄭宜窻、張辰翔於偵查中之證述(偵一卷第76頁，偵三卷第5
    2、67頁)，互核相符，並有道路交通事故現場圖(偵一卷第2
    9頁)、道路交通事故調查報告表㈠、㈡-1(偵一卷第31-34頁)
    、道路交通事故談話紀錄表(偵一卷第35-41頁)、監視器錄
    影畫面翻拍照片(偵一卷第21-27頁)、高雄榮民總醫院診斷
    證明書3份(他一卷第25、27、29頁)、高雄市○○○○○○○○○○0○0
    ○○○○○00○0○○○○○○○○○0○○○○00○00○0○○路○○○○○○○號查詢機車
    車籍(本院卷第251頁)、公路監理電子閘門車號查詢汽車車
    籍(本院卷第253頁)、高雄市政府交通局車輛行車事故鑑定
    委員會第00000000號鑑定意見書(本院卷第81-82頁)、高雄
    市車輛行車事故鑑定覆議會00000000號覆議意見書(本院卷
    第107-108頁)、 高雄地檢署檢察事務官勘驗報告（偵三卷
    第33-43頁)，及本院當庭勘驗路口監視器、大客車行車紀錄
    器畫面之勘驗筆錄(勘驗結果如附件所示)、畫面截圖附文字
    說明(本院卷第34-44、49、51-70頁)等件在卷可稽，足認被
    告任意性自白與事實相符，並有證據補強，足堪採為論罪科
    刑之依據。
　2.按駕駛人駕駛汽車，應遵守道路交通標誌、標線、號誌之指
    示；汽車行駛至交岔路口，其行進、轉彎應遵守燈光號誌；
    如係箭頭綠燈，表示僅准許車輛依箭頭指示之方向行駛。又
    轉彎車應讓直行車先行，此於道路交通安全規則第90條第1
    項前段、第102條第1項第1款前段、第7款及道路交通標誌標
    線號誌設置規則第206條第2款第1目分別定有明文。查被告
    係從事遊覽車司機工作之人，且任職時間已長達17年乙情，
    業據被告於審理中陳述在卷(本院卷第361頁)，又領有大客
    車職業駕駛執照，有公路電子閘門證號查詢汽車駕駛人資料
    在卷可佐(審交訴卷第29-31頁)，對上開規定難諉為不知，
    依法負有注意義務，而依當時天候晴、日間自然光線、柏油
    路面、路面乾燥、道路無缺陷、無障礙物、視距良好等情形
    ，有道路交通事故現場調查報告表㈠附卷足參（偵一卷第31
    頁），被告於本案事故發生當時，應無不能注意之情事，然
    其疏未注意及此，於行經肇事路口時，未遵守交通號誌之指
    示，亦未禮讓直行車先行，於其行向號誌顯示直行箭頭綠燈
    之際，即貿然違規右轉，致告訴人所騎乘之機車見狀反應不
    及，欲從被告之右側閃避，卻因急剎導致機車失控橫向打滑
    而人車倒地，發生車禍，被告就本案事故之發生具有過失甚
    明。又被告因上開過失致釀事故，並致告訴人因而受有本案
    傷勢，其過失行為與告訴人之傷害間，自具有相當因果關係
    。
　3.至被告及辯護人雖以：被告雖是違規右轉，但速度十分緩慢
    ，告訴人當時之車速甚快，如果有注意車前狀況，應有足夠
    時間反應，故認為告訴人應屬與有過失等語(審交訴卷第39
    頁，本院卷第127、299、362頁)，惟按過失責任之本質在於
    違反注意義務，即製造法所不容許的風險，而過失傷害罪過
    失行為的義務違反，係違反刑法上不可致人於傷的義務，惟
    以法律條文有限，過失形態無限，是而法律規範即有必須就
    各類型社會危險活動制訂各種不同的注意規則，其中就交通
    活動，即為道路交通安全規則，經由交通規則就各種注意義
    務之負擔及路權優先之分配，將交通行為為風險之分配，一
    般而言，交通行為人如已對自己之風險行為控制、遵守，即
    無再對他人應負風險責任之行為負注意義務之責。經查：
　⑴被告疏未注意當時號誌顯示直行箭頭綠燈，僅能直行，尚不
    得右轉彎，且未禮讓直行車先行，即貿然違規右轉，具有過
    失乙節，業經認定如前。而本案經勘驗卷附路口監視器、本
    案大客車前方行車紀錄器畫面之結果，關於本案肇事發生情
    形，乃如附件編號1所示：「第01分24秒至第01分29秒，大
    客車駛入右彎專用道後，顯示右轉方向燈，開始右轉。此時
    分隔島左側車道號誌為綠燈直行箭頭，分隔島右側車道號誌
    為綠燈。第01分30秒，一台頭戴白色安全帽之機車(即告訴
    人之機車)從畫面右側出現，行駛在分隔島右側車道上，沿
    中華一路由南向北直行。第01分31秒，大客車右轉往同盟二
    路方向，往右(向東)行駛，上開機車從大客車前面經過，機
    車微往右且煞車燈亮，隨後大客車繼續往右(向東)行駛，上
    開機車於畫面上被大客車擋住。分隔島左側車道號誌為綠燈
    直行箭頭，分隔島右側車道號誌為綠燈。」(本院卷第35-36
    頁)，及如附件編號8所示：「第01分07秒，畫面前方可看到
    分隔島左側路口號誌。第01分10秒至第01分24秒，大客車駛
    入右轉專用道後緩緩向右轉行駛。第01分25秒至第01分27秒
    ，一名機車(即告訴人之機車)從大客車前方經過，其中第01
    分26秒可見機車經過，車體向左轉橫打滑倒地。隨後大客車
    停了下來。」(本院卷第43頁)，可知被告駕駛本案大客車，
    右轉之速度固尚屬緩慢，然而係違反交通號誌之指示貿然右
    轉彎，反之告訴人則係依綠燈號誌之指示，正常直行於機車
    道上，被告上開違規右轉之行為，相對於告訴人直行車輛而
    言，顯屬特殊交通行為之車輛，當應負避讓及注意之風險負
    擔之責，且人類之注意能力有限，要求所有的駕駛人負極限
    之注意車前狀況義務，固然可減免交通事故之發生，惟亦將
    使現代社會交通工具之利用癱瘓，則本案告訴人既係正常行
    駛於具路權之路面，被告及其辯護人亦未能具體指出告訴人
    有何具關連性之交通義務之違反，在交通行為風險之分配上
    ，即應課予違規右轉之被告負風險控制、避讓之責，實無從
    課予告訴人有注意被告違規行為之義務，而遽認告訴人有何
    未注意車前狀況之過失。
  ⑵另關於告訴人是否有超速乙節，該路段之車輛速限為40公里
    一情，有道路交通事故調查報告表㈠可考(偵一卷第31頁)，
    審諸告訴人於警詢中陳稱：我當時行車時速為40公里左右等
    語（偵一卷第16頁）；復從斯時告訴人出現於畫面上之行車
    狀態觀之，客觀上並無明顯過快之情，再依卷內其他證據資
    料，亦無證據可證明告訴人當時車速已超過該路段之車輛速
    限，難認告訴人騎乘車速有何超速之情。
  ⑶此外，本案先後經送高雄市車輛行車事故鑑定委員會、高雄
    市車輛行車事故鑑定覆議會鑑定肇事責任之結果，亦均認被
    告未依號誌行駛為肇事原因，而告訴人無肇事因素，此有高
    雄市政府交通局車輛行車事故鑑定委員會第00000000號鑑定
    意見書(本院卷第81至82頁)、高雄市車輛行車事故鑑定覆議
    會00000000號覆議意見書(本院卷第107至108頁)在卷可佐，
    而與本院為相同之認定。是被告及辯護人指摘告訴人行車速
    度過快，未注意車前狀況，對本件事故發生亦與有過失云云
    ，實難憑採。　
(二)關於肇事逃逸部分：　　
　1.被告案發時應知悉本案交通事故與自己有關：
    按刑法第185條之4肇事逃逸罪，其客觀構成要件為行為人駕
    駛動力交通工具肇事，且致人死傷而逃逸，主觀要件則須行
    為人對致人死傷之事實有所認識，並進而決意擅自逃離肇事
    現場，始足當之。查本件被告之駕駛行為有前述之過失，並
    肇致本件交通事故，業如前述，復經本院當庭勘驗路口監視
    器、大客車行車紀錄器畫面，以釐清交通事故發生之始末(
    勘驗結果如附件所示)，交互參看附件編號1、6、7、8之勘
    驗結果，可知被告所駕駛之大客車雖未與告訴人之機車直接
    發生碰撞，然而事故之發生，係於大客車緩緩右轉之際，告
    訴人之機車正直行而來，並為閃避大客車，因而微往右並緊
    急剎車，於經過大客車「面前」之下一秒，旋即失控打滑摔
    車，且被告前方別無其他車輛，被告係大客車之駕駛，自應
    得以知悉該交通事故係與其相關。何況以卷內大客車行車紀
    錄器錄影連續畫面截圖顯示(本院卷第67-70頁)，被告視線
    明顯有看見告訴人機車因閃避大客車而滑倒之情。再從附件
    編號7被告行車紀錄器之勘驗結果亦可見：「第01分25秒，
    一台機車從大客車前面經過。第01分29秒，大客車在路中央
    停了下來。停了幾秒後，於第01分37秒大客車向前行駛並停
    於加油站旁。」被告所駕駛之大客車於肇事後，曾在路中央
    停留長達8秒之久，始向前行駛並停於同盟二路上之加油站
    旁。倘謂被告認為本件交通事故之發生與自身並無相關，全
    然無察覺自己是肇事者乙事，豈會冒著遭追撞之危險，將車
    輛暫停於人車雜沓之路中央如此久之時間。綜上各節，被告
    辯稱不知道自己是肇事者，以為本件交通事故與自己無關云
    云，實難以採信。
  2.被告本案行為係有意規避肇事責任之調查及後續被害人之求
    償，而逕離去現場，仍構成肇事逃逸罪： 
  ⑴按刑法第185條之4肇事逃逸罪，屬抽象危險犯，所謂「逃逸
    」，依文義解釋，係指自肇事現場離開而逸走，使人無法在
    肇事現場經由目視掌握肇事者與事故關聯性的行為。審諸法
    規範目的，駕駛動力交通工具為維持現代社會生活所必需，
    交通事故已然為必要容忍的風險，則為保障事故發生後之交
    通公共安全、避免事端擴大，及為保護事故被害人之生命、
    身體安全，自須要求行為人留在現場，即時對現場為必要之
    處理、採取救護、救援被害人行動之義務，復鑑於有別於其
    他案件─交通事件證據消失迅速(通常交通事故現場跡證必須
    立刻清理)之特性，為釐清肇事責任之歸屬，確保交通事故
    參與者之民事求償權不致求償無門(惟基於不自證己罪原則
    ，國家刑事追訴利益不在保障範圍)，於此規範目的，亦可
    得出肇事者有在場，對在場被害人或執法人員不隱瞞身分之
    義務。此由歷次立法說明「為維護交通，增進行車安全，促
    使當事人於事故發生時，能對被害人即時救護，俾減少死傷
    ，以保護他人權益並維護社會秩序」、「肇事逃逸者延誤受
    害者就醫存活的機會，錯失治療的寶貴時間」、「為使傷者
    於行為人駕駛動力交通工具發生交通事故之初能獲即時救護
    ，該行為人應停留在現場，向傷者或警察等有關機關表明身
    分，並視現場情形通知警察機關處理、協助傷者就醫、對事
    故現場為必要之處置等，故縱使行為人駕駛動力交通工具發
    生交通事故致人死傷係無過失，其逃逸者，亦應為本條處罰
    範圍，以維護公共交通安全、釐清交通事故責任」，可知依
    立法沿革之主觀解釋亦得印證。交通事故駕駛人雖非不得委
    由他人救護，然仍應留置現場等待或協助救護，並確認被害
    人已經獲得救護，或無隱瞞而讓被害人、執法人員或其他相
    關人員得以知悉其真實身分、或得被害人同意後始得離去。
    倘若不然，駕駛人不履行停留現場之義務而逕自離去（包含
    離去後折返卻未表明肇事者身分），自屬違反誡命規範而構
    成逃逸(最高法院110年度台上字第613號判決意旨參照)。準
    此，刑法第185條之4肇事逃逸罪之法規範目的除包含對現場
    為必要之處理、採取救護、救援被害人行動之義務外，亦包
    含釐清肇事責任之歸屬，及確保交通事故參與者之民事求償
    權。
　⑵從附件之勘驗結果可見，被告於肇事後先將本案大客車向前
    行駛，停於同盟二路上加油站旁(如附件編號7勘驗結果欄第
    3點所示)，之後便下車跑步至告訴人機車倒地之處(如附件
    編號1勘驗結果欄第8點所示)，而於警車到場時，被告確曾
    走向警車與員警交談(如附件編號3勘驗結果欄第2點所示)，
    且直至救護車到場，救護人員對告訴人施以救護、送醫時，
    被告仍停留於現場(如附件編號1勘驗結果欄第9、10點所示)
    ，是被告本件於肇事後有下車查看，確認警察機關已到場維
    護交通，告訴人亦已獲得救護後，方離去現場等情，固堪認
    定。然從勘驗結果亦可知，被告於肇事後，係先將大客車往
    前行駛停於同盟二路上加油站旁而移動車輛，已使到場員警
    難以經由目視現場掌握肇事者與事故關聯性的行為，此從證
    人即首先抵達現場處理之警員劉彥政於審理中所具結證稱：
    「我們是巡邏經過現場，看到傷患就下車處理。當時車子不
    是像照片上一台大型遊覽車斜停在路口中央的樣子，因為如
    果看到這種情形，我們一定會趕快去疏導交通，防止追撞。
    又因為我沒有看到車禍現場，看到被告的時候他是走路過來
    ，沒有駕駛任何交通工具，只能以路人來論定被告身分，而
    被告亦說這個車禍不是他造成的，也因此我們沒有這個強制
    力去要求被告留下資料，或待在現場跟我們處理。」、「我
    印象中被告真的沒有留什麼完整資料給我們，他就說他有事
    情要離開。」等語(本院卷第301-302、307、312頁)，及證
    人即另一名與劉彥政同車到場處理之員警郭瑞榮於審理中具
    結證稱：「當時有一位路人(即被告)攔車請我們處理，說前
    面有一個人好像是因疾病路倒，所以我們趕緊擋車、通知救
    護車。因為現場沒有任何跡證可以證明這是車禍，現場只有
    一部機車跟一個人躺在地上動也不動，沒有其他車輛，也沒
    有相關的人跟我們說是車禍，所以我們把當時路人跟我們講
    的大概情況轉達給後續處理的員警。」、「我沒有印象被告
    有留下電話資料，且依程序如果他有留下任何資料，我一定
    會給後續處理的同仁，我們也很在意要確認資料有留給誰、
    交給哪一個單位這種事情。但被告沒講任何資料，只有說這
    是路倒，沒有說自己是身分或是經過的情形，所以我才大意
    的讓這個人走。」等語(本院卷第337-339、343、346-347頁
    )，亦足以印證從肇事現場已無法掌握告訴人因交通事故而
    倒地，及被告與本件事故之關聯性無訛。且依上開2名員警
    之證詞，及員警劉彥政先前所做成之職務報告內容：「職於
    車禍現場見陳宗勇(即被告)在場，陳宗勇僅向職表明因看見
    車禍而下車察看，並無向職提供陳宗勇本人之年籍資料及電
    話。」、轄區員警張辰翔所製作之職務報告內容：「我到場
    時陳宗勇(即被告)也在場，但陳宗勇未向我表示他與車禍有
    關連，也無留姓名電話，是後續調閱路口監視器才發現發生
    事故後，陳宗勇從遊覽車下車來察看被害人涂毓傑的傷勢情
    況。」有保安警察大隊110年10月29日函文檢附員警處理交
    通事故現場職務報告書（本院卷149-151頁）、三民第一分
    局110年10月29日函文檢附員警職務報告在卷可稽（本院卷
    第143-145頁），均稱被告並無留下姓名、電話等聯絡資料
    予員警之事，復衡酌上開證人與被告並無冤仇，實無虛偽作
    證之動機及必要，證詞之可信度甚高，而卷內亦別無其他證
    據足認被告曾留下姓名、電話等資料給警方，則被告辯稱：
    我有留姓名電話給最先到場的警方云云，核與卷內事證不符
    ，難認可採。
  ⑶又據①證人即警員張辰翔於偵查中具結證稱：「遊覽車司機(
    即被告)沒有說自己違規右轉，導致機車摔倒，我有問他有
    無看到這件事情怎麼發生，他回答說都不曉得。因救護人員
    表示告訴人有類似癲癇的情況，我們也不曉得是車禍。」等
    語(偵一卷第76-77頁)、「大客車司機(即被告)說他剛好經
    過看到下來幫忙，沒有說自己是肇事的一造，我也是事後回
    來看監視器才發現他才是肇事者。」等語(偵三卷第66頁)；
    ②證人即警員劉彥政於偵查中具結證稱：「當天被告有直接
    跟我對話，他說是看到的人，並稱倒地的機車騎士好像羊癲
    瘋發作，我們看到就趕快通報救護車。」等語(偵三卷第78
    頁)、復於審理中具結證稱：「被告當時是走路過來，我不
    知道他是遊覽車司機，現場只有看到傷患，我的認知是他們
    (即被告、導遊金卡禾等人)是好心的路人，過來看到傷患叫
    我們趕快處理」、「被告說傷患好像羊癲瘋什麼的，叫我們
    趕快處理，有點誤導。被告就說他只是看到的而已，都沒有
    說這個車禍跟他有什麼關係。」等語(本院卷第307-308、31
    7-318頁)；③證人即警員郭瑞榮於審理中具結證稱：「被告
    從頭到尾沒有說到車禍，或跟當事人有什麼關係，他只是說
    他看到這件事情，說有一個人騎機車騎到這個地方時，突然
    間路倒，看起來好像生病。」等語(本院卷第345-347頁)，
    上開證人均證稱被告並未告知是自己駕駛大客車右轉之際，
    告訴人騎車經過而摔車的情形，甚至稱告訴人是因癲癇而自
    摔路倒，與自己沒有關係。此情亦據被告於警詢、偵查及審
    理中自承：我沒有向警方表明自己為該件交通事故關係人。
    現場先發現的人說告訴人疑似癲癇發作，我以為事故跟我沒
    有關係，所以等救護車載告訴人至醫院後，我就先行離去了
    等語在卷(偵一卷第11、13頁，審交訴卷第39頁，本院卷第1
    99頁)。而查告訴人於摔車倒地後，在現場確有牙齒或身體
    抖動之癲癇情況，業據證人即目擊者遊覽車導遊金卡禾、證
    人即警員劉彥政於審理中分別具結證述在卷(本院卷第206、
    303頁)，並據告訴人指稱：於摔車倒地後因為撞到頭部，有
    做開腦手術，那幾個月發生什麼事情我已經沒有記憶了等語
    (偵一卷第77頁，本院卷第218頁)，佐以本件告訴人受有「
    蜘蛛膜下腔出血、硬腦膜下出血、頭部創傷併顱內出血」等
    傷勢，有上開診斷證明書可按，足見其腦部確受到嚴重損傷
    ，於此情況下，係有可能出現癲癇的情況乙節，亦有告訴人
    書狀所檢附高雄榮民總醫院神經外科網頁資料及「腦創傷後
    癲癇發作之預防探討」文獻可稽(偵三卷第13-32頁)，然被
    告既知悉本件交通事故之始係因自己駕駛大客車於上揭路口
    右轉，告訴人所騎乘機車為閃避己身車輛因而急剎摔倒，該
    事故應與自己有關，其即應向員警告知本件交通事故之始末
    (惟基於不自證己罪原則，不要求被告自承具有肇事責任乙
    節)，然其卻全然不提此情，而僅向員警供稱機車騎士好像
    癲癇發作，跟自己無關，自己只是看到的人云云，又未留下
    年籍資料及任何聯絡方式，便離去現場，顯然係有意規避肇
    事責任之調查、避免被害人求償而為之，主觀上具有肇事逃
    逸之犯意甚明。況本件告訴人因頭部受重創而對事發經過已
    無任何記憶，員警到場時又僅有一台倒地之機車及奄奄一息
    之告訴人，而被告又佯以路人身分，告知員警係告訴人癲癇
    自摔。若非員警嗣後積極調閱路口監視器影像得知本件交通
    事故發生之經過，再依遊覽車之車牌號碼追查車主及駕駛者
    ，則本案交通事故之發生原因將石沉大海，肇事者亦難以追
    尋，遑論釐清肇事責任，告訴人更無從向肇事者即被告求償
    。是以，被告於肇事後雖有待到警方、救護人員均到場才離
    去，有助於防止被害人之傷害擴大，但被告上開行為仍已違
    背肇事逃逸罪所規範之釐清肇事責任歸屬，及確保交通事故
    參與者民事求償權之立法目的，故仍構成肇事逃逸之犯行。
(三)綜上所述，本案事證業已明確，被告過失傷害及肇事逃逸犯
    行均堪以認定，應依法論科。
三、論罪科刑：
(一)按行為後法律有變更者，適用行為時之法律。但行為後之法
    律有利於行為人者，適用最有利於行為人之法律。刑法第2
    條第1項定有明文。查被告行為後，刑法第185條之4業於110
    年5月28日修正公布施行，並於同年月30日生效。修正前該
    條規定：「駕駛動力交通工具肇事，致人死傷而逃逸者，處
    1年以上7年以下有期徒刑」，修正後則規定：「駕駛動力交
    通工具發生交通事故，致人傷害而逃逸者，處6月以上5年以
    下有期徒刑；致人於死或重傷而逃逸者，處1年以上7年以下
    有期徒刑。犯前項之罪，駕駛人於發生交通事故致人死傷係
    無過失者，減輕或免除其刑」，經比較新舊法之結果，以修
    正後刑法第185條之4第1項前段規定較有利於被告，依前揭
    說明，本案自應適用修正後刑法第185條之4第1項前段之規
    定論處。　
(二)核被告所為，係犯刑法第284條前段之過失傷害罪及修正後
    刑法第185條之4第1項前段之駕駛動力交通工具發生交通事
    故，致人傷害而逃逸罪。被告所犯上開2罪，犯意各別，行
    為互殊，應予分論併罰。
(三)爰以行為人之責任為基礎，審酌被告駕駛營業遊覽大客車上
    路，理應遵守交通規則，竟因一時疏失違規右轉，肇致本件
    交通事故，致告訴人受有前揭傷害，且被告前於107年間已
    有駕駛營業客車左轉發生交通事故，涉犯過失傷害罪嫌，經
    與被害人調解成立、撤回告訴，而獲不起訴處分之前案紀錄
    ，有高雄地檢署108年度偵字第14826號不起訴處分書可參(
    本院卷第193-194頁)，被告於本案再涉交通相關犯罪，益徵
    其未能記取前案教訓，安全駕駛之觀念不佳。且經告訴人到
    庭陳稱：因本次傷勢有做開腦手術，發生車禍之經過我完全
    不記得，在醫院我住了1、2個月之久。目前我還在持續治療
    ，我的右手還是會微顫抖，頭會暈眩，原本職業是美髮設計
    師，現在已經沒辦法工作等語(本院卷第218-219頁)，可見
    告訴人所受之傷勢甚為嚴重，影響職涯甚鉅，精神及身體上
    遭逢莫大之痛苦；又被告於肇事後雖有下車察看，留在現場
    直至警車、救護車均已到場，確認告訴人得獲救護始離去，
    然其為掩飾自己為肇事車輛駕駛之身分，向警方佯以上情，
    隻字未提車禍發生經過及自己為肇事者之身分，復未留下姓
    名、電話或其他足以辨別姓名、年籍之聯絡方式，即逕行駕
    車逃逸，以規避肇事責任，所為實不足取；並斟酌本案肇事
    地點係屬市區道路，非屬人車罕至，且於事故發生後旋即有
    警車到場，並有旁人上前協助，有上開本院勘驗筆錄在卷可
    證，足徵本案相較於其他情狀即在人跡罕至處發生肇事，若
    被害人傷勢嚴重，未獲肇事人即時協助或救治，容有損及被
    害人性命情狀，尚難相提並論；復慮及被告否認肇事逃逸、
    坦承過失傷害犯行之犯後態度，而雙方雖曾試行調解，但因
    賠償金額無法達成共識，以致調解不成立乙情，有新興區公
    所函文、本院刑事調解案件簡要紀錄表在卷可考（偵三卷第
    3頁，本院卷第271頁），故迄今尚未達成調解以適度賠償告
    訴人；再考量被告之肇事情節及過失程度等情；兼衡被告於
    審理中自陳教育程度為高職畢業、從事遊覽車司機工作、未
    婚無子、目前獨居等家庭及生活經濟狀況(詳本院卷第361頁
    )，暨其無前科之素行(參見臺灣高等法院被告前案紀錄表)
    等一切具體情狀，分別量處如主文所示之刑。另斟酌被告所
    犯2罪之犯罪類型、罪質、手段未盡相同，行為主觀惡性有
    別，犯罪時間、地點同一，溯其緣由，乃出於同一交通事故
    之連續進程，暨數次犯行所應給予刑罰之加重效益、所犯數
    罪反應出之人格特性、整體犯罪非難評價，及被告仍有復歸
    社會之需要等情，定其應執行如主文所示之刑。
據上論斷，應依刑事訴訟法第299條第1項前段、刑法第2條第1項
但書、第284條前段、第185條之4第1項前段、第51條第5款，刑
法施行法第1條之1第1項，判決如主文。
本案經檢察官高志程提起公訴，檢察官葉容芳、陳宗吟到庭執行
職務。
中　　華　　民　　國　　111 　年　　6 　　月　　16　　日
                  刑事第七庭  審判長法　官  林柏壽
                                    法  官  陳力揚
                                    法  官  洪韻筑
以上正本證明與原本無異。
如不服本判決應於收受判決後20日內向本院提出上訴書狀，並應
敘述具體理由。其未敘述上訴理由者，應於上訴期間屆滿後20日
內向本院補提理由書(均須按他造當事人之人數附繕本)「切勿逕
送上級法院」。 
因疫情而遲誤不變期間，得向法院聲請回復原狀。
中　　華　　民　　國　　111 　年　　6 　　月　　16　　日
                                    書記官  蔡嘉晏
附錄本案論罪科刑法條：
《刑法第284條》
因過失傷害人者，處1年以下有期徒刑、拘役或10萬元以下罰金
；致重傷者，處3年以下有期徒刑、拘役或30萬元以下罰金。

《修正後刑法第185條之4》
駕駛動力交通工具發生交通事故，致人傷害而逃逸者，處6月以
上5年以下有期徒刑；致人於死或重傷而逃逸者，處1年以上7年
以下有期徒刑。
犯前項之罪，駕駛人於發生交通事故致人死傷係無過失者，減輕
或免除其刑。

附件：(參見本院卷第35-44頁之勘驗筆錄)
編號 勘驗標的 勘驗結果 1 檔案名稱「CAM04」(00:00:02至00:16:08)  (此段影片為路口監視器) 1.第01分18秒至第01分23秒，一台大客車從畫面中出現，沿中華一路由南往北，行駛於分隔島左側車道，並逐漸駛入右彎專用道。分隔島左側車道號誌有5個燈，當時顯示為綠燈直行箭頭，分隔島右側車道號誌則有3個燈，當時顯示為綠燈。 2.第01分24秒至第01分29秒，大客車駛入右彎專用道後，顯示右轉方向燈，開始右轉。此時分隔島左側車道號誌為綠燈直行箭頭，分隔島右側車道號誌為綠燈。 3.第01分30秒，一台頭戴白色安全帽之機車（下稱B 機車）從畫面右側出現（如畫面擷取圖之紅圈處），行駛在分隔島右側車道上，沿中華一路由南向北直行。　 4.第01分31秒，大客車右轉往同盟二路方向，往右（向東）行駛，B 機車從大客車前面經過，機車微往右且煞車燈亮，隨後大客車繼續往右（向東）行駛，B 機車於畫面上被大客車擋住。分隔島左側車道號誌為綠燈直行箭頭，分隔島右側車道號誌為綠燈。 5.第01分34秒，大客車停在路上。分隔島右側號誌轉為黃燈。 6.第01分39秒，分隔島左側號誌為綠燈直行箭頭且右轉箭頭燈亮起，分隔島右側號誌轉為紅燈。 7.第01分45秒至第01分51秒，大客車向前行駛，右前方有一台倒地之機車，另有一名機車（下稱C機車）騎士下車察看並嘗試將倒地機車扶起，惟未果。　 8.第02分16秒至第6分16秒，一名男子出現，第2 分38秒時跑至機車倒地的地方，同時警車出現。 9.第06分16秒，救護車到場，救護人員並對倒地之人施以救護。 10.第12分08秒，有一男子站立在機車倒地附近。 11.第13分12秒至第13分49秒，該名男子離開現場。 12.第13分49秒，大客車駛離。 2 檔案名稱 「CAM03」(00:16:09至00:43:48)  (此段影片為路口監視器) 第19分48秒 此段監視器錄影畫面僅拍攝到一台大客車229-UU經過的畫面，並無拍攝到事故畫面。 3 檔案名稱 「CAM02」(00:43:49至01:09:12)  (此段影片為路口監視器) 1.第45分20秒，此段監視器錄影畫面僅拍攝到一台大客車經過，並於第45分27秒時停下來，並無拍攝到事故畫面。 2.第46分33秒，警車到場，一名男子走向警車向員警交談。　 3.第50分05秒，救護車到場，並將一名傷患送醫。　 4 檔案名稱 「CAM01」(01:09:13至01:36:50)  (此段影片為路口監視器) 1.第01時11分54秒，此段監視器錄影畫面僅拍攝到一台頭戴白色安全帽之機車經過，隨後一台大客車從監視器畫面中出現，並無拍攝到事故畫面。 2.第01時11分59秒至第1時12分40秒，大客車停於路上。 3.第01時12分40秒，大客車往前開後，一名男子出現在路口。　 5 檔案名稱「R029256_00000000000000000.同盟0629」，影片全長：33秒  (此段影片為路口監視器) 此段影片與「0000000中華路與同盟路監視器畫面」之「CAM04」為同一畫面。 6 檔案名稱「R029256_00000000000000000.同盟0629-1」影片全長：13秒  (此段影片為路口監視器) 1.第0秒至第4秒，一台大客車出現於監視器畫面中，大客車準備右轉。 2.第05秒，一台機車出現於監視器畫面中並向前行駛。 3.第08秒至第09秒，大客車緩緩的向右轉，機車則自大客車的面前經過，龍頭向左往大客車方向旋轉，隨後打滑機車轉成橫向。　 7 檔案名稱 「R029256_00000000000000000.同盟0629-2」，影片全長：2分07秒  (此段影片為大客車右方行車紀錄器) 1.第01分10秒至01分17秒，大客車駛入右轉專用道後緩緩向右轉行駛。 2.第01分25秒，一台機車從大客車前面經過。 3.第01分29秒，大客車在路中央停了下來。停了幾秒後，於第01分37秒大客車向前行駛並停於加油站旁。　 8 檔案名稱 「R029256_00000000000000000.同盟0629-3」，影片全長：02分08秒  (此段影片為大客車前方行車紀錄器) 1.第01分07秒，畫面前方可看到分隔島左側路口號誌。 2.第01分10秒至第01分24秒，大客車駛入右轉專用道後緩緩向右轉行駛。 3.第01分25秒至第01分27秒，一名機車從大客車前方經過，其中第01分26秒可見機車經過，車體向左轉橫打滑倒地（當庭截圖附卷）。隨後大客車停了下來。 

《卷證索引》
簡稱 卷宗名稱    他一卷 高雄地檢署108年度他字第7820號 他二卷 高雄地檢署109年度他字第4618號 偵一卷 高雄地檢署108年度偵字第19233號 偵二卷 高雄地檢署109年度偵字第17488號 偵三卷 高雄地檢署109年度調偵字第444號 審交訴卷 本院109年度審交訴字177號 本院卷 本院109年度交訴字57號